【裁判字號】    94,保險,142
【裁判日期】    950629
【裁判案由】    給付保險金
【裁判全文】
臺灣臺北地方法院民事判決             94年度保險字第142號
原      告  乙○○
            甲○○
上二人
法定代理人  丙○○
被      告  美商康健人壽保險股份有限公司台灣分公司
法定代理人  丁○○
訴訟代理人  黃靜嘉律師
            楊佩怡律師
上列當事人間請求給付保險金事件，本院於中華民國95年6月8日
言詞辯論終結，判決如下：
    主  文
原告之訴駁回。
訴訟費用由原告負擔。
    事實及理由
一、按訴狀送達後，原告不得將原訴變更或追加他訴，但被告同
    意者，不在此限，此觀民事訴訟法第255條第1項第1款規定
    自明。本件原告於起訴時未列甲○○為原告，嗣於訴訟中追
    加甲○○為原告，被告亦表示同意（95年5月9日言詞辯論筆
    錄，見本院卷第48頁），依首揭法條規定，應予准許。
二、原告起訴主張：
（一）原告之母李依璇於民國92年5月間參加被告之保險名稱為
      康健團體保險計劃，生效日為92年5月20日，保險證號為
      GLNTＺ0000000000，被保險人為原告之母李依璇，保障內
      容中人壽保險之身故保險金為新台幣（下同）100萬元。
（二）被告客服人員以扣款不成功為由終止契約，不合法且不合
      理，因為被保險人沒有被有效告知，且依貴公司當時提供
      之人壽保險重要條款（財政部財融字第8008850574號函）
      揭示之保障終止，必須被保險人以書面通知終止才終止。
      上開條款為二造間之特別約定，該條款在保障終止第一項
      約定，被保險人以書面通知終止才終止，而且條款中並無
      規定如保險法第116條第1項經催告到達後逾30日停止保險
      契約效力，所以本件無保險法第116條第1項之適用。系爭
      保險證雖言明一年期保險（92年5月20日起迄93年5月20日
      ），惟依約可續保，因被告之違法終止契約失去續保權利
      。
（三）被告給被保險人的保險證前頁特別書明被保險人的專屬權
      益第3項，以信用卡轉帳扣款未成功時，則會有專人專函
      通知，顯然把專函與專人通知視為被保險人應有之權益。
      被保險人無放棄之可能，亦無不繳交保費之意，其扣款不
      成功，是合辦該團體保險之中華銀行與康健人壽聯繫出現
      重大缺失，因中華銀行後來答覆被保險人報遺失，信用卡
      號碼改變，才扣款不成功，被告竟然未知會合辦單位中華
      銀行，嚴重傷害被保險人權益。被告與中華銀行合辦本項
      團體保險，應在扣款不成功時，知會中華銀行，了解其原
      因，並以新卡號加以扣款。被保險人未繳保費，純是被告
      不知信用卡改號，是被告及中華銀行自身之問題，不能把
      責任歸在被保險人身上。被保險人在92年12月5日遺失中
      華銀行信用卡，中華銀行於92年12月15日以掛號寄給新的
      信用卡，且從中華銀行92年11月25日至94年6月27日之對
      帳單，顯示信用卡一直有效，只是被告與中華銀行彼此不
      聯絡，以致扣款不成功，被保險人並無不付款之意。
（四）被告雖辯稱：由錄音帶談話內容可證被保險人李依璇多次
      表示不願繼續投保、且其未繳付保險費，故系爭保險契約
      之效力已停止，被告不負給付保險金之責任云云。惟錄音
      帶對談內容只是雙方討論，並未簽署文件，也未寄回保險
      證，不能當作實效證據，被告指陳被保險人無續保之意，
      這是對方的猜測，要書面表達才算數；又被告公司所稱於
      93 年1月15日由新店檳榔路郵局以掛號89817號寄出「保
      險費轉帳未成功通知書」函並無被保險人李依璇之簽收回
      條及閱悉簽名，且被保險人李依璇亦無書面拋棄及寄回保
      險證之行動，況被保險人應繳保費以其所持中華商業銀行
      （下稱中華商銀）信用卡扣款未成功，係原告卡片遺失後
      另發新卡，被告未向中華商銀照會取得新卡號繼續扣款所
      致，非被保險人李依璇之過失，是系爭保險契約仍合法存
      在生效，依雙方保險契約所約定賠償條件，原告請求被告
      給付保險金100萬元，自屬有據。並聲明：被告應給付原
      告100萬元。
三、被告則以：
（一）本案被保險人李依璇死亡時，雙方當事人間並無保險契約
      關係存在，被保險人李依璇曾投保被告公司一年期之康健
      團體保險計晝，保險期間本應從92年5月20日至93年5月19
      日屆至，為期一年，詎於92年12月及93年1月間，李依璇
      因未續繳保費，被告公司於93年1月15日以掛號信催告付
      款，經30天寬限期後，李依璇仍未繳付保險費，依據保險
      法第116條第1項之規定：「人壽保險之保險費到期未交付
      者，除契約另有訂定外，經催告到達後逾30日仍不交付時
      ，保險契約之效力停止」，是本保險契約之效力已停止，
      原告依據已經停效之保險契約請求給付保險金，依法無據
      。系爭保險契約之效力因欠繳保費而停效，並無原告所稱
      違法終止契約之情形。
（二）被告於92年12月及93年1月二次扣款不成功後，即於93年1
      月6日以電話通知該保費扣款有問題，被保險人李依璇於
      電話中多次表達不願意續保，被告公司為求慎重於1月9日
      再以電話詢問其是否願意續保，當日被保險人李依璇仍多
      次表示不願意續保，於是被告公司表示願意將相關保險內
      容及費率以書面方式寄至家中，請李依璇參考，若其願意
      再續保者，再通知被告公司，此皆有電話錄音為憑。嗣因
      中華商銀信用卡止付，被保險人李依璇也未繳交保費，被
      告公司於93年1月15日由新店檳榔路郵局以掛號898 17號
      寄出「保險費轉帳未成功通知書」函，函中告知李依璇「
      …如您在下一次轉帳日（93年1月27日）或30天寬限期內
      繳費，您的保單效力不受任何影響。倘若屆期仍未收到應
      繳的保費，保險效力將自寬限期終了翌日起終止，亦即您
      及家人的保障將會立刻失效。…」。是原告提出被保險人
      李依璇於不知情之狀況下遭被告公司違法終止契約之主張
      與事實不符。
（三）退步言，縱系爭保險契約之效力未停止，然該保險期間也
      早於93年5月19日屆至，被保險人李依璇於93年11月5日非
      保險期間內死亡，也無請求保險金之權利。是被保險人李
      依璇死亡時，其與被告公司間並無保險契約關係，依法不
      得請求給付保險金。
（四）爰聲明：原告之訴駁回。
四、兩造不爭執之事實：
（一）原告之母於92年5月間參加被告之康健團體保險計劃，被
      保險人為原告之母李依璇，生效日自92年5月20日，保險
      證號碼GLNTＺ0000000000，保險期間一年期。有原告所提
      美商康健人壽保險證、康健人壽團體一年定期人壽保險重
      要條款附卷可憑。
（二）被保險人李依璇於93年11月5日死亡，有原告所提相驗屍
      體證明書、戶籍謄本在卷可憑。
（三）92年12月及93年1月被告二次扣款不成功，被保險人未續
      繳保費。
五、得心證之理由：本件依二造之主張及陳述，二造之爭點厥為
    ：（一）本件有無保險法第116條之適用？被告與被保險人
    間之保險契約是否於期前終止？（二）被保險人於92年12月
    及93年1月未續繳保費，是否可歸責於被告？（三）系爭保
    險契約之有效期間為何？原告請求保險金有無理由？茲分別
    論斷如下：
（一）本件有無保險法第116條之適用？被告與被保險人之保險
      契約是否於期前終止？
      原告主張系爭保險契約之重要條款僅約定被保險人以書面
      終止才發生終止之效力，並無保險法第116條之適用等語
      ；被告則辯稱系爭保險契約之效力已停止，其並發函終止
      等語。按人壽保險之保險費到期未交付者，除契約另有訂
      定外，經催告到達後逾三十日，仍不交付時，保險契約之
      效力停止。催告應送達於要保人，或負有交付保險費義務
      之人之最後住所或居所。保險費經催告後，應於保險人營
      業所交付之。第1項停止效力之保險契約，於保險費及其
      他費用清償後，翌日上午零時，開始恢復其效力。保險人
      於第1項所規定之期限屆滿後，有終止契約之權，保險法
      第116條定有明文。是保險法第116條為保險人即被告於保
      費到期未繳經合法催告後之法定終止權，於法律規定之情
      形下，被告依法有終止權，上開條文雖規定「契約另有訂
      定外」可以排除，原告主張系爭保險契約重要條款「被保
      險人以書面通知終止」即為該條之特別約定，惟上開條款
      並非針對保費到期未交付效果之約定，應認非屬保險法第
      116條第1項之契約另有訂定，原告主張本件無保險法第
      116條之適用，自不足採。被告雖主張系爭保險契約已停
      止效力，其並發函終止云云，惟查，被告雖提出「保險費
      轉帳未成功通知書」函，惟原告否認被保險人有收受，被
      告並未提出其已合法催告送達被保險人之積極證據，是被
      告辯稱系爭保險契約已停止效力，其發函終止一節，自亦
      不足採。
（二）被保險人於92年12月及93年1月未續繳保費，是否可歸責
      於被告？
      原告主張被保險人並無不付款之意，被保險人未續繳保費
      係因被保險人持卡遺失，因變更卡號，被告未知會中華銀
      行而造成扣款不成功，應歸責於被告及中華銀行等語，惟
      查，被告主張其於92年12月及93年1月二次扣款不成功後
      ，於93年1月6日、1月9日以電話詢問被保險人是否願意續
      保，業據被告提出電話錄音及譯文為憑，原告對於被告提
      出之電話錄音及譯文並不爭執，經核，被保險人李依璇於
      與被告公司人員對話中有言及：「.... 我想終止欸，因
      為卡都掉了，不太想再用，因為重辦還要付一千塊」，「
      我不想保了，因為那時候好像有SARS什麼什麼.... 」，
      「真的喔，可是現在我不想保，因為我可能.... 我媽會
      幫我保新光或者是國泰耶，.... 」，「我現在都不太清
      楚耶，我想說先暫停，以後有需要的話，我再跟你聯絡啊
      」等語，是原告主張被保險人並無不付款之意，自不足採
      ；次查，被保險人遺失信用卡，並非被告所造成，被告自
      無何歸責可言，且補發新卡既寄送予被保險人李依璇，被
      保險人為信用卡之持有人及使用人，則只有被保險人李依
      璇始有權決定是否扣款，未經被保險人李依璇同意，被告
      自無法逕行與銀行聯繫擅自扣款，被告既於扣款不成功後
      已電話通知被保險人李依璇，有其提出之電話錄音為憑，
      被保險人事後既未告知被告新卡扣款卡號，亦未續繳保費
      ，自難認扣款不成功係可歸責於被告，是原告主張扣款不
      成功，應歸責於被告，系爭保險契約繼續有效云云，自不
      足採。
（三）系爭保險契約之有效期間為何？原告請求保險金有無理由
      ？
      查依原告所提康健人壽團體一年定期人壽保險重要條款
      ，保險範圍約定：被保險人於本契約有效期間內發生殘廢
      或死亡時，本公司依照本契約約定給付保險金。依上開約
      定，保險事故之發生，必須在保險契約有效期間發生。經
      查，系爭保險契約之生效日自92年5月20日起生效，保險
      期間一年期，於92年12月及93年1月被告二次扣款不成功
      ，被保險人未續繳保費，且不可歸責於被告，已如前述，
      是系爭保險契約有效期間應於93年5月19日屆滿；而被保
      險人李依璇於93年11月5日死亡，有原告所提相驗屍體證
      明書、戶籍謄本在卷可憑，被保險人死亡事故之發生並非
      於保險契約有效期間內發生，從而，原告請求被告給付保
      險金，自無理由。
六、縱上所述，原告主張保費扣款不成功應歸責於被告，並不可
    採，且本件保險事故之發生，非在保險契約有效期間內，從
    而，原告請求被告給付保險金100萬元，應認為無理由，不
    應准許，其訴應予駁回。
七、本件事證已臻明確，二造其餘主張陳述及所提證據，經審酌
    後，認與本件判決結果無影響，爰不一一論述。
八、結論：本件原告之訴為無理由，依民事訴訟法第78條，判決
    如主文。
中    華    民    國    95    年    6     月    29    日
                  民事第二庭  法  官  吳淑惠
以上正本係照原本作成。
如對本判決上訴，須於判決送達後20日內向本院提出上訴狀
中    華    民    國    95    年    6     月    30    日
                              書記官  蔡凱如


司法院資訊處製作；財團法人民間司法改革基金會備份。
